臺灣新竹地方法院民事判決　九十一年度竹簡字第三九三號
　　原　　　告　李順安即苑裡李綜合醫院
　　被　　　告　甲○○
右當事人間給付違約金事件，本院判決如左：
    主    文
被告應給付原告新台幣參拾萬元，及自民國九十一年六月十九日起至清償日止按年息
百分之五計算之利息。
原告其餘之訴駁回。
訴訟費用由被告負擔五分之三，餘由原告負擔。
本判決第一項於原告以新台幣壹拾萬元供擔保後得假執行，但被告如於假執行程序實
施前以新台幣參拾萬元為原告預供擔保，得免為假執行。
原告其餘假執行之聲請駁回。
    事    實
甲、原告主張：
一、被告於民國（下同）九十一年三月十日與原告訂定合約書，受聘擔任原告所開設
    之苑裡李綜合醫院資訊室主任，期間自九十一年四月一日起至九十六年三月三十
    一日止，合約書第七條並約明倘被告違約，應賠償原告新台幣（下同）五十萬元
    。而被告違約，未於九十一年四月一日至原告醫院擔任資訊室主任，經原告於九
    十一年四月十五日委請律師發函請被告依約到院任職，被告均置之不理，依約被
    告應賠償原告五十萬元，為此爰依兩造訂立之合約書第六條、第七條約定，請求
    被告給付違約金。
二、被告雖抗辯，其違約乃因其父親生病，在親情取捨下，留在嘉義照顧，並謂原告
    請求五十萬元違約金過高云云，惟查：
（一）原告聘請被告擔任資訊室主任，係因九十一年初原告醫院計劃更新電腦設備，
      以在醫療業中取得更佳之競爭地位，為此曾與多家電腦公司接洽，其中包括陽
      碩科技股份有限公司（以下簡稱陽碩公司），惟因該公司之電腦軟體，原告醫
      院之員工並不熟悉，以致遲未決定採用，嗣因陽碩公司吳榮宗經理與原告聯繫
      ，稱當時工作地點在嘉義之被告，因在台中的父親身體不好，欲就近照顧，請
      吳經理留意台中附近之工作，且被告熟悉陽碩公司之軟體，若聘請被告原告上
      述問題即可解決，因此原告始與被告接觸洽談工作性質等相關事項，最後在確
      定被告願意任職，及聽取被告意見後，始決定向陽碩公司購買軟體及相關配合
      之電腦硬體設備，軟體設備花費五十萬元，硬體設備三百六十萬元，而軟體合
      約部分已支付五十萬元，倘被迫解約，勢必遭沒收，而所購買之軟、硬體設備
      因閒置無法使用，自不能謂原告未受損害。又醫院資訊系統人員不能配合使用
      新軟體系統，致原告醫院每月健保申報遲延所產生之利息損失，精算結果，截
      至九十一年八月底已達七萬六千九百八十七元。另為更換電腦軟、硬體設備及
      決定任用被告前，各系統訪談之時間、人力、溝通協調等成本損失約為五萬八
      千三百五十二元。又再次聘請資訊室主任的作業、時間與人力等成本支出部分
      ，刊登徵才廣告已花費五萬三千五百元，再加上醫院系統上線進度延遲，影響
      醫院之競爭力，無形中所造成之損失，被告違約確對原告醫院造成相當嚴重之
      影響與損失，職是原告請求被告依約給付五十萬元違約金，實無過高之情，甚
      且無法彌補損失於萬一。
（二）被告當初同意至原告醫院任職，所稱之理由即是欲就近照應居住台中之父親，
      故被告辯稱違約係因父親至其嘉義家中休養，顯係被告違約之藉詞。而據聞被
      告目前係留任嘉義華濟醫院，被告以另有醫院高薪挖角為手段，獲該院以高薪
      續聘，此始為被告未至原告醫院到職之真正原因。
三、並聲明：
（一）被告應給付原告五十萬元，及自起訴狀繕本送達翌日起至清償日止，按年息百
      分之五計算之利息。
（二）願供擔保請准宣告假執行。
乙、被告則以：被告固有與原告簽訂上開合約書，然因被告父親生病至嘉義被告家中
    休養，在親情取捨下，為盡子女孝道，只有留在嘉義照顧，因此無法履約。而被
    告曾多次打電話至原告醫院向原告解約，告知原因，並於九十一年五月十七日親
    自前往原告醫院大甲分院向醫事部葉主任說明。被告雖有違約，且係可歸責於被
    告之原因，惟原告請求之違約金過高，應參酌原告實際所受損害予以酌減，而原
    告醫院係因業務量增加，原有之電腦軟硬體設備已不敷使用，始更新之，並非因
    被告之建議始與陽碩公司簽約，豈能因被告未履約，而將電腦軟、硬體之損失歸
    諸被告？且醫院資訊室係整個醫院關鍵所在，原告平日即應培訓專業程式設計師
    、維修技術人員，原告所稱因被告未履約，而造成申報健保遲延、聘僱人力成本
    支出云云，顯屬無稽。並聲明：（一）原告之訴駁回。（二）如受不利判決，願
    供擔保免為假執行。
丙、兩造不爭執之事實：
（一）兩造於九十一年三月十日簽訂合約書，約定原告醫院聘任被告為資訊室主任，
      期間自九十一年四月一日起至九十六年三月三十一日止，違約須賠償五十萬元
      。
（二）被告於九十一年四月一日，並未至原告醫院任職，且係因可歸責於被告之事由
      所致，已有違約情形。
丁、得心證之理由：
    本件兩造爭執之處，應在於兩造所約定之違約金五十萬元是否過高？本院是否應
    酌減至相當數額？
一、程序方面：本件依兩造簽訂之約定書第八條，已合意由本院為第一審管轄法院，
    本院自有管轄權，合先敘明。
二、原告主張之上開事實，業據其提出合約書為證，且合約書第六條約定：「乙方（
    即被告）同意絕不肯不依約定到職之情形，且同意絕對不於合約存續期間擅自離
    職或有其他違約之情形，否則願意賠償甲方（即原告）之損失，如尚有其他損害
    發生，乙方仍應賠償甲方所受之損害」；第七條約定：「違約須賠償五十萬元」
    ，有合約書在卷可憑，堪信為真實。被告於九十一年四月一日不依約定到職，且
    係因可歸責於被告之事由所致，業據被告自認在卷，從而，被告因可歸責於己之
    事由，未依約履行到職之義務，已符合上揭兩造所簽訂之合約書第六條、第七條
    ，堪以認定。
三、按違約金係指當事人約定契約不履行時，債務人應支付之懲罰金或損害賠償額之
    預定，以確保債務之履行為目的，亦即違約金係屬因債務不履行負擔之新債務。
    復按約定之違約金額過高者，法院得減至相當之數額，民法第二百五十二條定有
    明文。查就前開合約書第六條、第七條約定之內容觀之，顯係於被告不履行契約
    時，應支付之預定損害賠償額，係為確保債務之履行所為之約定，應屬違約金之
    性質，且依前開約定，被告本應依約給付違約金五十萬元，應堪認定。
四、再按違約金本應推定為損害賠償之預約，與無償贈與契約不同；而關於損害賠償
    之額數，在當事人間雖不妨於事前預為約定，而其所約定之額數，如果與實際損
    害顯相懸殊者，法院自得以當事人實際上所受損失為標準，酌予核減；又違約金
    是否相當，須依一般客觀事實、社會經濟狀況及當事人所受損害以為酌定標準。
    又約定之違約金是否過高，應就債務人若能如期履行債務時，債權人可得享受之
    一切利益為衡量之標準（最高法院十九年度上字第一五五四號及四十九年度台上
    字第八０七號、四十九年台上字第八○七號判例意旨參照）。本件兩造所約定之
    違約金數額五十萬元，已如前述。惟就違約金是否過高，揆諸上開判例意旨，本
    院應審酌者，應係原告所受之實際損害、可得享受之一切利益、一般客觀事實及
    社會經濟狀況等情節，經查：
（一）證人即陽碩公司業務經理吳榮宗到庭證稱：原告於七十八年間曾使用該公司電
      腦軟體，後來使用其他廠商的軟體用不到一年覺得不適合，又更換使用該公司
      軟體，嗣又更換其他廠商軟體使用，此次因健保卡更改為ＩＣ卡，原有之醫院
      電腦軟、硬體均須修改，原告醫院原來所配合之電腦軟體廠商配合度不高，故
      直接找該公司購買軟、硬體設備。原告在決定買軟體之前有徵詢過伊，由被告
      擔任醫院資訊室主任之意見等語（本院卷第五十八至六十頁），且為兩造所不
      爭執，堪信為真實。是原告醫院之前即曾使用陽碩公司之電腦軟體設備，此次
      更新電腦軟、硬體設備係為配合健保ＩＣ卡之實施，且係因原告醫院原來之電
      腦廠商配合度不高，始另尋之前曾配合之廠商陽碩公司購買電腦軟、硬體設備
      ，而由被告擔任原告醫院之資訊室主任，應係決定購買陽碩公司電腦軟體設備
      之因素之一，合先敘明。另證人吳榮宗證稱：「我們不是賣套裝軟體，我們依
      照客戶需求開發設計軟體，現在已經到系統確認階段，還沒有寫程式，還沒有
      上線使用。」、「（問：資訊室主任對於軟體的熟悉度與業務銜接之重要性？
      ）越熟悉越快」、「（問：資訊室主任對於醫院的醫療行政流程是否也要瞭解
      才是最適任的人？被告是否符合這二個條件？）是」，且為兩造所不爭執，堪
      信屬實，再佐以現今醫院行政及醫療流程均已電腦化，資訊室就醫院佔有關鍵
      性之地位，是被告依約任職就原告醫院之重要性，係在於與陽碩公司就系統及
      軟體設計之溝通、確認之快速性，及儘快使醫院整體醫療及行政作業提昇。依
      此，原告實際所之損失及可得享受之利益等因素分述如下：
　１、原告實際所受之損害部分：原告雖主張其所受之損害，為支付之電腦軟體定金
      五十萬元，若解約將受遭沒收；所購置之電腦軟、硬體閒置無法使用之損失；
      醫院人員不能配合使用新軟體系統，致原告每月健保申報遲延所生之利息損失
      ；為更換電腦及決定任用被告前，各系統訪談之時間、人力、溝通、協調等成
      本損失；再次徵才之花費等語。然查，原告與陽碩公司購買電腦軟、硬體設備
      之契約，並未解除，原告亦無解除契約之可能，業據原告自承在卷，則原告所
      稱若解除契約則定金五十萬元將遭沒收云云，顯係推測之詞，並非實際損害，
      此部分主張應無足採。另證人即陽碩公司業務經理吳榮宗到庭證稱：「我們不
      是賣套裝軟體，我們依照客戶需求開發設計軟體，現在已經到系統確認階段，
      還沒有寫程式，還沒有上線使用。」，已如前述，是原告醫院向陽碩公司購買
      之電腦軟、硬體設備，因軟體部分仍在寫程式階段，尚未設計完成，尚未上線
      使用，並非陽碩公司已將軟體設計完成，因被告未至原告醫院任職，無熟悉軟
      體之員工而無法上線使用，從而，原告目前電腦軟、硬體閒置及健保申報遲延
      之損失應非因被告違約所致（惟此部分當係原告所得享受之利益部分，詳下述
      ），應堪認定。再被告同意至原告醫院任職，係原告決定使用陽碩公司電腦軟
      體之因素之一，然主因係原告之前即曾使用陽碩公司之產品，且現健保ＩＣ卡
      實施後須更換電腦軟、硬體設備，而原告現所使用之電腦軟體廠商配合度不高
      等因素所致，況原告現仍繼續使用陽碩公司之產品並無解約更換其他產品，已
      如前述，從而，原告於購買陽碩公司之軟、硬體設備前，各系統訪談之時間、
      人力、溝通協調等成本，現既繼續與陽碩公司履行合約，並無損失可言，且原
      告更換電腦軟、硬體設備並非因被告任職資訊室主任之故，而僅係決定使用陽
      碩公司之軟體設備之因素之一，縱被告未同意擔任資訊室主任，原告仍須花費
      上開成本，是此顯與被告違約無關，均不能認為係原告之實際損失。惟原告勢
      必再次徵才，其現已刊登之徵才廣告費已達五萬三千五百元，業據其提出廣告
      費用收據三紙為證，且為被告所不爭執，應堪信為真實。綜上總計原告業已支
      出之實際損失金額應為五萬三千五百元。
　２、所得享有之利益部分：查原告所聘用之資訊室主任須對於醫院之醫療行政流程
      及陽碩公司電腦軟體均熟悉者為最適任，而原告醫院所在地中部地區，上述人
      才不多，不容易聘得，現原告醫院資訊室人員及主任使用陽碩公司之軟體，必
      須受訓一至二個月，後續仍須透過不斷的聯繫才能瞭解軟體，現尚未尋得適當
      之人才等情，業據證人吳榮宗證述在卷，且為兩造所不爭執，堪信為真實。而
      被告若到任對原告醫院之重要性，在於新的電腦設備未上線前，被告與陽碩公
      司就電腦軟體之設計、硬體之使用，溝通上之便利性及快速性，於電腦設備上
      線後，能迅速瞭解上開設備之使用方法並立刻解決問題（例如原本可由醫院自
      行短時間內解決之問題，即無須陽碩公司人員到場後花費時間始能解決），已
      如前述，而此，亦係原告所得享有之利益。再參酌被告受僱於原告擔任資訊室
      主任，前三年每月之薪資為七萬五千元，為上開合約書第十條所明定，此當可
      作為若被告履約原告所得享有利益之參考。再原告至今未覓得適當之人才，距
      被告應於九十一年四月一日到職已近六個月，惟原告僅於九十一年四月間、同
      年八月間刊登徵才廣告，有分類廣告費收據可憑（本院卷第五十一、五十二頁
      ），並未自九十一年四月起至今均刊登廣告徵才，且原告醫院現有資訊室人員
      經陽碩公司訓練一至二個月後即能熟悉上開軟體，已如前述；另佐以現今整體
      社會經濟不佳，失業人口大增，現為人求事之市場，本院認合理之徵才時間應
      為三個月，從而，原告所得享受之利益酌定為二十二萬五千元較為適當（即被
      告若至原告醫院任職三個月之薪資）。
  ３、被告雖辯稱係因其父生病之故欲至嘉義休養之故云云，惟查，兩造所簽訂之合
      約約定，被告係至原告醫院大甲分院就職，而被告之父原居住台中之事實，為
      兩造所不爭，且中部地區之醫療資源顯較嘉義地區為充足，則被告之父居住於
      中部就醫理應較為便利，足見被告之抗辯顯不足採信，其違約應另有原因。
  ４、綜上所述，本院審酌被告違約所造成原告之實際損害、所得享受之一切利益及
      社會經濟情況、被告現薪資每月七萬五千元及其他客觀事實，認原告請求被告
      給付五十萬元違約金，尚屬過高，應酌減至三十萬元為當。
五、綜上所述，原告請求被告給付在三十萬元之範圍及該部分金額自起訴狀繕本送達
    翌日即九十一年六月十九日起至清償日止按年息百分之五計算之利息部分，即屬
    有理由，應予准許，至逾前開範圍之請求，則屬無據，應予駁回。
六、假執行之宣告：兩造均陳明願供擔保，分別請求宣告假執行或免為假執行，經核
    原告有理由部分，尚無不合，爰各酌定相當擔保金額，併准許之；至原告敗訴部
    分，其訴既經駁回，其假執行之聲請亦失所依附，應併予駁回。
七、本件為判決之基礎已臻明確，兩造其餘攻擊、防禦方法及提出未經援用之舉證，
    經本院審酌後核與判決之結果無影響，爰不一一論駁，附此敘明。
八、據上論結，本件原告之訴一部有理由，一部無理由，應依民事訴訟法第七十九條
    但書、第三百九十條第二項、第三百九十二條，判決如主文。
中　　　華　　　民　　　國　　九十一　　年　　　九　　　月　　二十七　　日
                                  臺灣新竹地方法院民事第二庭
~B法　　　官　滕治平
右為正本係照原本作成。
如對本判決上訴，須於判決送達後廿日內向本院提出上訴狀。
~B法院書記官　洪儷容
中　　　華　　　民　　　國　　九十一　　年　　　九　　　月　　三十　　　日
